【裁判字號】    98,訴,200
【裁判日期】    980706
【裁判案由】    分割共有物
【裁判全文】
臺灣彰化地方法院民事判決  98年度訴字第200號
原      告  戊○○
訴訟代理人  吳鴻昌律師
被      告  己○
                        號
被      告  丁○○○
                        樓
被      告  甲○○
                        號3樓.
被      告  庚○○
                        8弄4.
被      告  壬○○
                        8巷6.
被      告  辛○○
                        8巷6.
被      告  乙○○
被      告  丙○○
被      告  地○○
被      告  宇○○
被      告  子○○
被      告  丑○○
                        號
被      告  癸○○
                        弄7號.
被      告  卯○○
                        巷5號.
被      告  巳○○
                        巷5號.
被      告  未○○
                        號
被      告  午○○
                        4號2.
被      告  酉○
                        之4
被      告  寅○○
                        巷1弄.
被      告  申○○
                        巷1弄.
被      告  辰○○
被      告  天○
                        號
被      告  戌○○
被      告  亥○○
                        弄20.
上列當事人間請求分割共有物事件，本院於民國98年6月22日言
詞辯論終結，判決如下：
    主  文
被告己○、丁○○○、甲○○、庚○○、壬○○、辛○○、乙○○、丙○○、地○○、宇○○、子○○、丑○○、癸○○、卯○○、巳○○、未○○、午○○、酉○、寅○○、申○○、辰○○
、天○、戌○○、亥○○應就其被繼承人吳琴所遺坐落彰化縣埔
心鄉○○段第107地號、地目建、面積548.03平方公尺之土地，
應有部分三分之一辦理繼承登記。
兩造共有如第一項所示之土地，應分割為如附圖乙案所示：編號
甲部分、面積365.35平方公尺，分歸原告戊○○取得；編號乙部
分、面積52.20平方公尺及編號丙部分、面積130.48平方公尺，
均分歸被告己○、丙○○、乙○○、丁○○○、甲○○、庚○○
、壬○○、辛○○、地○○、宇○○、李家麟、李佩玉、癸○○
、卯○○、申○○、未○○、巳○○、午○○、酉○、寅○○、
辰○○、天○、許淑玲、亥○○公同共有取得。
訴訟費用由兩造按附表所示原應有部分比例負擔。
    事實及理由
一、被告丁○○○、甲○○、庚○○、壬○○、辛○○、乙○○
    、丙○○、地○○、宇○○、子○○、丑○○、癸○○、卯
    ○○、巳○○、未○○、午○○、酉○、寅○○、申○○、
    辰○○、天○、戌○○、亥○○等經合法通知，均未於最後
    言詞辯論期日到場，核無民事訴訟法第386條各款所列情形
    ，爰依原告之聲請，由其一造辯論而為判決。
二、原告起訴主張：
    坐落彰化縣埔心鄉○○段第107號、地目建、面積548.03平
    方公尺為原告與吳琴所共有，兩造間就前開土地所各自擁有
    之應有部分如附表所示。而共有人之一吳琴已於民國47年10
    月18日死亡，其娶妻吳謝切（歿於68年2月1日）膝下並育有
    己○、吳捷育（歿於91年11月21日）、乙○○、丙○○、傅
    吳翠橋（歿於78年8月16日）、周吳翠美（歿於94年9月1日
    ）、吳淑貞（歿於37年6月3日，先於吳琴死亡且無子嗣故無
    繼承權）、吳翠華（歿於77年8月22日）等八名子女，惟其
    三女吳淑貞業已於37年6月3日先於吳琴死亡，且其身後並無
    子嗣，故而其並無繼承權，另吳琴之妻吳謝切亦已於68年2
    月1日去世，故而其應繼分即由己○等現存及後死亡之7名子
    女共同繼承。再查，吳琴與吳謝切所育之次子吳捷育（歿於
    91年11月21日）、長女傅吳翠橋（歿於78年8月16日）、次
    女周吳翠美（歿於94年9月1日）、4女吳翠華（歿於77年8月
    22日）皆已相繼死亡，故渠等四人的應繼分亦分別由其繼承
    人繼承。從而本件被告就系爭土地依法所應繼承的應繼分，
    分別為己○、乙○○、丙○○等三人均各1／7，而吳捷育的
    繼承人丁○○○、甲○○、庚○○、壬○○、辛○○等5人
    的應繼分均各為1／35【1／7×1／5＝1／35】，傅吳翠橋的
    繼承人地○○、宇○○、李家麟、李佩玉、癸○○等5人其
    應繼分亦各為1／35【1／7×1／5＝1／35】，周吳翠美的繼
    承人卯○○、申○○、未○○、巳○○、午○○、酉○、寅
    ○○、辰○○等8人其應繼分各為1／56【1／7×1／8＝1／
    56】，吳翠華的繼承人天○、許淑玲、亥○○等3人其應繼
    分則各為1／21【1／7×1／3＝1／21】。因其繼承人等即本
    案被告迄今均未依法辦理繼承，茲為分割系爭土地，爰併請
    求其等辦理繼承登記。又上開土地並無因物之使用目的不能
    分割或契約訂有不分割期限之情形，惟兩造無法達成協議分
    割，爰依民法第823條規定，請求准予裁判分割，以利管理
    及使用收益等語。並聲明：(1)、請求依附圖即彰化縣溪湖地
    政事務所收件日期98年4月10日之土地複丈成果圖（下稱甲
    案）所示方法分割；(2)、訴訟費用由兩造按原應有部分之比
    率共同負擔。
三、被告則以：
(一)、被告己○部分：
    同意原告所提分割方案即甲案且分割後願與被告丙○○繼續
    保持共有，並聲明：請求為適法之判決。
(二)、被告丙○○部分：未於最後言詞辯論期日到場，惟據其前之
    聲明及陳述略以：
    同意原告所提分割方案即甲案，且分割後願與被告己○繼續
    保持共有，並聲明：請求為適法之判決。
(三)、被告丁○○○、甲○○、庚○○、壬○○、辛○○、乙○○
    、地○○、宇○○、子○○、丑○○、癸○○、卯○○、巳
    ○○、未○○、午○○、酉○、寅○○、申○○、辰○○、
    天○、戌○○、亥○○等經合法通知，均未於言詞辯論期日
    到場，亦未提出書狀作何聲明或陳述。
四、得心證之理由：
(一)、按因繼承、強制執行、公用徵收或法院之判決，於登記前已
    取得不動產物權者，非經登記，不得處分其物權，民法第75
    9條定有明文。又分割共有物，性質上為處分行為，依民法
    第759條規定，共有不動產之共有人中有人死亡時，於其繼
    承人未為繼承登記以前，固不得分割共有物。惟原告如於本
    件訴訟中，請求死亡共有人之繼承人辦理繼承登記，並合併
    對繼承人及其餘共有人為分割共有物之請求，不但符合訴訟
    經濟原則，亦與民法第759條及強制執行法第130條規定之旨
    趣無違（最高法院69年台上字第1012號判例意旨參照）。經
    查，系爭土地共有人吳琴已於47年10月18日死亡，被告等為
    其法定繼承人，迄今仍未辦理繼承登記等情，已據原告提出
    土地登記謄本、戶籍謄本、繼承系統表、除戶謄本為證，堪
    認原告此部分之主張為真實。從而，原告依據首開規定於系
    爭土地分割之處分行為前，請求被告等24人一併辦理繼承登
    記，核無不合，應予准許，爰判決如主文第一項所示。
(二)、原告主張系爭土地為兩造所共有，各共有人之應有部分比例
    如附表所示，系爭土地無不能分割之情形，各共有人間也沒
    有不分割之特約，而且就分割方法不能達成協議等情，有其
    提出之地籍圖謄本、土地登記謄本及繼承系統表等件為證，
    且為到庭被告所不爭執，應認為真正。從而，原告依民法第
    823條第1項、第824條第2項規定，訴請分割系爭土地，於法
    有據，應予准許。
(三)、末按共有人因共有物分割之方法不能協議決定，而提起分割
    共有物之訴，應由法院斟酌共有物之性質、共有人之意願、
    全體共有人之利益、經濟效用等因素，秉持公平原則，而為
    適當之分配。查系爭土地之分割方法，如附圖乙案所示之分
    割方案，分割線筆直，地形方整，又符合兩造間數十年來就
    系爭土地所既存的管理使用現狀，且分割後各區塊土地均有
    適宜之聯外道路可得通行，出入方便，並能增加系爭土地分
    割後之價值及其使用性，是本院審酌兩造意願、各自占用土
    地位置、使用現況、分割後兩造均應有適當之聯外道路，及
    分割後土地應保持方正，以利將來之利用，及避免減少土地
    價值等情，認為以附圖乙案所示方案分割，應屬適當，爰諭
    知系爭土地之分割方法如主文第二項所示。
(四)、至被告己○、丙○○雖均主張其等同意原告所提分割方案即
    甲案且分割後願以應有部份各二分之一比例繼續保持共有乙
    節，因公同關係存續中，各公同共有人，不得請求分割其公
    同共有物，此為民法第829條所明定。而公同共有關係之發
    生及終止，依其公同關係所由規定之法律或契約定之；又繼
    承人有數人，在分割遺產前，各繼承人依民法第1151條規定
    ，對於遺產全部為公同共有。本件系爭土地的應有部分三分
    之一，既係被告等24人所繼承之遺產，自屬公同共有，除繼
    承人全體同意，得申請為分別共同之登記外，該公同關係既
    依法律規定發生，即不得因當事人單方之意思而終止。故於
    繼承人分割遺產前，其公同共有關係仍存續中，地政事務所
    尚難將之登記為分別共有。是於上開系爭土地的應有部分三
    分之一尚未確定為分別共有前，原告及被告己○、丙○○即
    主張依附圖甲案將編號乙部分、面積52.20平方公尺，分歸
    被告己○及丙○○取得，並按應有部分各二分之一比例保持
    共有，即有未洽，應不可採。
五、本件分割共有物事件，如由敗訴之被告等負擔訴訟費用，則
    顯失公平，爰命勝訴之原告負擔部分訴訟費用。
六、結論：本件原告之訴為有理由，並依民事訴訟法第385條第1
    項前段、第78條、第80條之1、第85條第2項，判決如主文。
中    華    民    國    98    年    7     月    6     日
                  民事第一庭    法  官  康弼周
以上正本係照原本作成。
如對判決上訴，應於判決送達後20日內向本院提出上訴狀。
中    華    民    國    98    年    7     月    6     日
                                書記官  林文斌
┌─────────────────────────┐
│附表：                                            │
├──┬─────┬────────────────┤
│編號│共有人姓名│應有部分（訴訟費用負擔比例）    │
├──┼─────┼────────────────┤
│ １ │戊○○    │２＼３                          │
├──┼─────┼────────────────┤
│  ２│己○      │(一)吳琴業已亡故，其應有部分１＼３│
│  ３│丁○○○  │  由編號２至２５之繼承人公同    │
│  ４│甲○○    │  共有。                        │
│  ５│庚○○    │(二)左揭繼承人應連帶負擔訴訟費用１│
│  ６│壬○○    │  ＼３。                        │
│  ７│辛○○    │                                │
│  ８│乙○○    │                                │
│  ９│丙○○    │                                │
│１０│地○○    │                                │
│１１│宇○○    │                                │
│１２│子○○    │                                │
│１３│丑○○    │                                │
│１４│癸○○    │                                │
│１５│卯○○    │                                │
│１６│巳○○    │                                │
│１７│未○○    │                                │
│１８│午○○    │                                │
│１９│酉○      │                                │
│２０│寅○○    │                                │
│２１│申○○    │                                │
│２２│辰○○    │                                │
│２３│天○      │                                │
│２４│戌○○    │                                │
│２５│亥○○    │                                │
└──┴─────┴────────────────┤


司法院資訊處製作；財團法人民間司法改革基金會備份。
